臺北高等行政法院判決　　　　　　　　　　　　　　　九十年度簡字第七六三三號
　　原　　　告　甲○○
　　被　　　告　宜蘭縣頭城鎮公所
　　代　表　人　乙○○鎮長）.
右當事人間因廢棄物清理法事件，原告不服宜蘭縣政府中華民國九十年三月九日八九
府訴字第一二九一七一號訴願決定，提起行政訴訟。本院判決如左：
　　主  文
訴願決定及原處分均撤銷。
訴訟費用由被告負擔。
　　事  實
緣被告稽查人員於八十九年十月十七日上午九時許，在宜蘭縣頭城鎮○○路十五號巷
口，發現任意丟棄之垃圾包，經查其內有署名為為原告收件之信封乙件，乃拍照存證
、依法告發，並以八十九年十月二十五日八九頭鎮清字第一二九七一號函送處分通知
書，處以罰鍰一千五佰元（折合新台幣四千五佰元），原告不服，提起訴願遭駁回，
遂向本院提起行政訴訟。茲摘敘雙方訴辯意旨如次：
一原告訴狀所載起訴理由略為：
(一)原告任職單位地址在頭城鎮○○里○○路○段一八一號，距垃圾丟棄之地點開車路
  程五公里之遙，若前往丟棄該垃圾包必須以機車或汽車載運，原告無汽車駕照亦不
  會開車，原告雖有機車駕照，但任職單位未提供公務機車及原告未購置機車代步，
  且家住花蓮現住宿任職公司女生宿舍，平時很少外出，每月只去宜蘭稅捐處及合作
  金庫辦理公務數次，往返均由公司公務車駕駛接送，半年內未曾去過頭城鎮。
(二)原告任職單位垃圾處理情形如下：向頭城鎮金盈里辦公處申請垃圾子母車綠灰色兩
  台放置於任職單位，每天均由工人將垃圾分類裝袋置入子母車內，晚上清潔隊將垃
  圾運走，每月並支付頭城鎮公所一五○○○元清潔規費，若將垃圾包丟到頭城鎮○
  ○路十五號巷口，不是捨進而求遠？故不能以垃圾包內有原告收件信封就據以認定
  為原告丟棄，原告職務是出納，垃圾處理及運送非原告職責範圍，特此稟明。請求
  撤銷原處分及訴願決定。
二被告訴狀所載答辯理由略為：
(一)原告稱不能以垃圾包內有原告收件信封就據認定是原告所為，惟依據宜蘭縣政府訴
  願決定書，按「隨意丟棄垃圾，可依據廢棄堆內檢出之信件住址、姓名告發之。前
  中央主管機關行政院衛生署六十四年六月十二日衛署環宇第六九八二○號函釋有案
  ，該函釋迄仍為行政法院裁判所援用（最高行政法院七十六年度判字第一○二五號
  、七十六年度判字第六三八號、八十七年度判字第二一七八號、八十九年度判字第
  二九五七號、八十九年度判字第七六七號等判決參照），顯示其適法性尚無爭執。
  卷查本案查獲之事證，係原處分機關所屬執勤人員於事實欄所述之時、地，從違規
  任意丟棄之垃圾袋中，撿出署名訴願人收件之信封乙件（寄件人為延發有限公司）
  ，其非廣告信函，且已拆閱，足證為收受後所丟棄，有稽查採證照片附卷可稽，違
  規事證明確」。然原告訴稱其任職之榮民工程公司北宜施工處，就廢棄物之處理派
  有專人負責，每日均先予集中再分類處理並作資源回收，惟經查該垃圾袋內之垃圾
  混雜有廢報紙、鋁罐、鋁箔包、塑膠袋等一般廢棄物，顯然未經分類，自難認該垃
  圾包出自服務單位，原告所言顯與事實不符，其違法丟棄廢棄物之行為，堪予認定
  。
(二)原告訴稱無汽車駕照從未開過汽車，雖會騎機車但原告單位及原告均無機車在任所
  ，亦從未騎過機車。惟對原告所辯騎無汽車駕照也從未騎過機車，為其個人能力問
  題，不能以此阻卻違法責任，且與違法丟棄廢棄物並無直接關連，所辯顯無理由，
  為事後卸責之詞，不足採信，請求駁回原告之訴。
　理  由
一、按廢棄物清理法第十二條第一款規定：「在指定清除地區內禁止有左列行為：
    一、隨地吐痰、檳榔汁、檳榔渣，拋棄紙屑、煙蒂、口香糖、瓜果或其皮、核、
    汁、渣或其他一般廢棄物。」第二十三條第三款規定：「有左列情形之一者，處
    四百元以上一千五百元以下罰鍰。．．．三、違反第十二條各款規定者。」本件
    係被告所屬稽查人員於八十九年十月十七日上午九時許，在宜蘭縣頭城鎮○○路
    十五號巷口，發現任意丟棄之垃圾包，經查其內有署名原告收件之信封乙件，乃
    拍照存證、依法告發，並以八十九年十月二十五日八九頭鎮清字第一二九七一號
    函送處分通知書，處以罰鍰一千五佰元（折合新台幣四干五佰元），原告不服，
    循序提起本件行政訴訟，主張：原告其任職之榮民工程公司北宜施工處，就廢棄
    物之處理派有專人負責，每日均先予集中再分類處理並作資源回收，其無任意棄
    置垃圾之理云云。
二、經查本案查獲之事證，係被告所屬執勤人員於事實欄所述之時、地，從違規任意
    丟棄之垃圾袋中，撿出署名原告收件之信封乙件（寄件人為延發有限公司），其
    非廣告信函，且已拆閱，足證為收受後所丟棄，有稽查採證照片附卷可稽，違規
    事證明確；原告稱其任職處所派有專人分類處理廢棄物，其無任意棄置垃圾之理
    ，顯係他人惡意嫁禍，惟依據原處分機關之告發單記我並觀之卷附現場採證照片
    ，該垃圾袋內之垃圾混雜有冥紙、廢報紙、鋁罐、塑膠袋等，顯然未經分類，且
    該發現違規棄置之地點（頭城鎮○○路十五號巷口）與原告任職處所（頭城鎮○
    ○路○段一八一號）尚有相當距離，自難認該垃圾袋出自原告服務單位：是被告
    認定該垃圾袋乃原告所丟棄，應屬合理之推斷。原告空口否認有違規行為，並諉
    為他人惡意嫁禍，既未能舉具體事證以實其說，自不足採。被告據以處分，固非
    無見。
三、惟查：
（一）、廢棄物清理法第十二條第一款及第二十三條第三款規定違反有關義務者，係
        「處四百元以上一千五百元以下罰鍰」，而行政機關行使裁量權，除不得逾
        越法定之裁量範圍，並應符合法規授權之目的，且須依照比例原則，就當事
        人有利及不利之情形一併注意，否則即構成裁量瑕疵之違法，此觀行政程序
        法第七條、第九條、第十條規定自明，行政程序法雖於九十年一月一日始施
        行，然此項行政機關行使裁量權時，所應遵行之諸般原則，乃為行政法理所
        當然，原處分雖係於行政程序法施行前作成仍應受上開原理之拘束。
（二）、再者，法律所以賦予行政機關裁量權限，因法律的功能在抽象、概括地規範
        社會生活事實，立法技術與效能皆不容許法律對特定類型的生活事實從事過
        度詳盡的規制，加以生活事實之演變常非立法當時所能預見，故必須保留相
        當彈性以俾適用。職此，授與行政機關裁量權之意義即在於，行政機關於適
        用法律對具體個案作成決定時，得按照個案情節，在法律劃定之範圍內擁有
        相當的自由決定權限。裁量權並非全無限制之自由或任意為之，行政機關行
        使裁量時，必須受法律授權目的之拘束，而且必須與個案情節有正當合理之
        連結，否則即屬裁量瑕疵，行政行為亦因此違法。裁量瑕疵主要有三種類型
        ：「不為裁量」、「裁量逾越」、「裁量濫用」。行政訴訟法第四條第二項
        ：「逾越權限或濫用權力之行政處分，以違法論」，第二百０一條：「行政
        機關依裁量權所為之行政處分，以其作為或不作為逾越權限或濫用權力者為
        限，行政法院得予撤銷」，雖然僅就「裁量逾越」與「裁量濫用」做規定，
        惟基於舉重以明輕之法理，解釋上尚應包括「不為裁量」之瑕疵類型。
（三）、經細觀本件被告之處分函內容，僅係通知原告違法情事，並處以罰鍰，以及
        逾期不繳納罰鍰之效果，除此之外更無隻字片語字論及原告行為違反義務之
        程度，例如妨礙市容觀瞻或污染環境之程度，以及其行為程度與罰鍰處分間
        之比例關係或被告向來對類似案件處以罰鍰之標準為何，即逕課以最高額度
        之罰鍰，乃消極不行使裁量權，已屬於前述之「不為裁量」之裁量瑕疵。又
        被告逕以最高罰鍰額一千五百元裁處本件罰鍰，其裁量權之行使違反比例原
        則，顯有濫用權力之違法。
三、從而原處分既有違誤，訴願決定未予糾正，亦嫌粗略，爰將訴願決定及原處分以
    予撤銷，由被告重行考量原告違法之情狀後，依比例原則另為適法之處分，以昭
    折服。
據上論結，原告之訴為有理由，爰依行政訴訟法第二百三十六條、第一百九十五條第
一項前段，行政訴訟法第九十八條第三項前段，判決如主文。
中　　華　　民　　國　　　九十一　　年　　　一　　　　月　　三十一　　　日
                             臺 北 高 等 行 政 法 院  第 四 庭
                                                  法　官　劉介中
右為正本係照原本作成。
本件以訴訟事件所涉及之法律見解具有原則性者為限，始得於本判決送達後二十日內
向本院提出上訴狀並表明上訴理由，如已於本判決宣示後送達前提起上訴者，應於判
決送達後二十日內補具上訴理由（均按他造人數附繕本），且經最高行政法院許可後
方得上訴。
中　　華　　民　　國　　　九十一　　年　　　一　　　　月　　三十一　　　日
                                                  書記官  黃明和
